---
title: "Prueba de Hip贸tesis"
date: "5/3/2021"
output:
  word_document: default
  html_document:
    highlight: pygments
    theme: yeti
  pdf_document:
    highlight: pygments
editor_options: 
  markdown: 
    wrap: 72
---

```{r setup, include=FALSE}
knitr::opts_chunk$set(echo = TRUE)
```

## Prueba de Hip贸tesis

El m茅todo cient铆fico es un proceso con el cual se investiga de forma
sistem谩tica las observaciones, se resuelven problemas y se prueban
hip贸tesis. Como parte del m茅todo cient铆fico la propuesta de una
hip贸tesis y luego su comprobaci贸n, son temas bien definidos, y a pesar
de la incertidumbre asociada al problema es posible cuantificar el error
de la conclusi贸n planteada por la hip贸tesis.

Los pasos del m茅todo cient铆fico son: Plantear un problema a resolver,
Colectar una serie de observaciones, formular una o m谩s hip贸tesis,
probar dichas hip贸tesis y declarar las conclusiones. Aqui exploraremos
herramientas estad铆sticas que nos puede ayudar el paso de prueba de
hip贸tesis. Una hip贸tesis se puede definir de la siguiente manera: Una
explicaci贸n tentativa que cuenta con un conjunto de hechos que pueden
ser probados con una investigaci贸n posterior.

A su vez los pasos para poder efectuar una prueba de hip贸tesis son los
siguientes:

1)  Establecer las hip贸tesis en base a lo que se pretende verificar.
    Fijar $H_0$ y $H_1$

2)  Definir la prueba adecuada. Buscar el estad铆stico del test que bajo
    la hip贸tesis nula tenga una distribuci贸n conocida

3)  Definir el nivel de riesgo o precisi贸n que lleva a determinar la
    regi贸n cr铆tica

4)  Seleccionar una muestra de tama帽o , para la cual el estad铆stico de
    contraste tome un valor num茅rico (valor experimental del estad铆stico
    de contraste

5)  Adoptar la decisi贸n sobre el rechazo o no de $H_0$

Como en el pr谩ctico de estimaci贸n las veremos como realizar contraste de
hip贸tesis a traves de pruebas para los siguientes estad铆sticos:

-   media $\mu$,
-   proporci贸n $p$,
-   varianza $\sigma^2$,
-   diferencia de medias $\mu_1-\mu_2$ para muestras independientes y
    dependientes (o pareadas),
-   diferencia de proporciones $p_1 - p_2$, y
-   cociente de varianzas $\sigma_1^2 / \sigma_2^2$.

### Prueba de hip贸tesis para $\mu$ con muestras grandes

#### Ejemplo autos

Se afirma que los autos particulares recorren en promedio m谩s de 20000
kil贸metros por a帽o pero hay quienes dicen que este promedio es en
realidad menor. Para probar esta afirmaci贸n se pide a una muestra de 100
propietarios de autos seleccionada de manera aleatoria que lleven un
registro de los kil贸metros que recorren en un a帽o.

De la muestra se obtienen los siguientes datos:

Media = 19500 DE = 3900

En este problema un planteo podr铆a ser:

$$H_0: \mu \ge 20000 \quad km$$ $$H_1: \mu < 20000 \quad km$$

Vamos a hacer paso a paso los c谩lculos para obtener los resultados
deseados, a continuaci贸n las instrucciones para calcular el estad铆stico
y su valor-p.

```{r, message=FALSE}

library(tidyverse)

xbarra <- 19500  # Datos del problema
desvio <- 3900   # Datos del problema
n <- 100         # Datos del problema
mu <- 20000      # Media de referencia

est <- (xbarra - mu) / (desvio / sqrt(n))
est  # Para obtener el valor del estad铆stico

xvals <- seq(-4,4,0.1)# 

plotdata <- data.frame(x = xvals, y = dnorm(xvals, 0, 1))

ggplot(data = data.frame(x = seq(-4,4,0.1)), aes(x))+
 
  stat_function(fun = dnorm, args =list(mean = 0, sd = 1),
                geom = "area",fill="blue2",alpha=0.5)+

  stat_function(fun = dnorm, args = list(mean = 0, sd = 1), xlim = c(1.64, 4),
                geom ="area", fill = "red",alpha=0.5)
  
pnorm(est)  # Para obtener el valor-P
```

Como el valor-P es mayor que el nivel de significancia 5%, no hay
evidencias suficientes para pensar que es menor el recorrido anual
promedio de los autos.

### Prueba de hip贸tesis para $\mu$

#### Ejemplo Cafe

Para verificar si el proceso de llenado de bolsas de caf茅 con 500 gramos
est谩 operando correctamente se toman aleatoriamente muestras de tama帽o
diez cada cuatro horas. Una muestra de bolsas est谩 compuesta por las
siguientes observaciones: 502, 501, 497, 491, 496, 501, 502, 500, 489,
490.

```{r, message=FALSE}

contenido <- as.data.frame(c(510, 492, 494, 498, 492,
               496, 502, 491, 507, 496))
colnames(contenido) <- c("gramos")

ggplot(contenido, aes(sample=gramos)) + 
  geom_qq()+
  geom_qq_line()+
  xlab('Cuantiles te贸ricos')+
  ylab('Cuantiles muestrales')

mean(contenido$gramos)

sd(contenido$gramos)

```

驴Est谩 el proceso llenando bolsas conforme lo dice la envoltura? Use un
nivel de significancia del 5%.

El planteo de hip贸tesis se puede resumir as铆:

$$H_0: \mu = 500 \quad gr$$ $$H_1: \mu \neq 500 \quad gr$$

La prueba de hip贸tesis se puede realizar usando la funci贸n `t.test` por
medio del siguiente c贸digo.

```{r, message=FALSE}

t.test(contenido, alternative='two.sided',
       conf.level=0.95, mu=500)
```

Como el valor-P es 30% y mayor que el nivel de significancia 5%, no se
rechaza la hip贸tesis nula, es decir, las evidencias no son suficientes
para afirmar que el proceso de llenando no est谩 cumpliendo con lo
impreso en la envoltura.

### Prueba de hip贸tesis para la proporci贸n $p$

#### Ejemplo quitamanchas

Existen varias pruebas para estudiar la propoci贸n $p$ de una
distribuci贸n binomial, a continuaci贸n el listado de las m谩s comunes.

1.  Prueba de [Wald](https://en.wikipedia.org/wiki/Wald_test),
2.  Prueba $X^2$ de
    [Pearson](https://en.wikipedia.org/wiki/Pearson%27s_chi-squared_test#Fairness_of_dice),
3.  Prueba [binomial
    exacta](https://en.wikipedia.org/wiki/Binomial_test).

##### Prueba de Wald

Esta prueba se recomienda usar cuando se tiene un tama帽o de muestra $n$
suficientemente grande para poder usar la distribuci贸n normal para
aproximar la distribuci贸n binomial.

En esta prueba el estad铆stico est谩 dado por

$$z=\frac{\hat{p}-p_0}{\sqrt{\frac{p_0(1-p_0)}{n}}},$$ donde $\hat{p}$
es la proporci贸n muestral calculada como el cociente entre el n煤mero de
茅xitos $x$ observados en los $n$ ensayos y $p_0$ es el valor de
referencia de las hip贸tesis. El estad铆stico $z$ tiene distribuci贸n
$N(0, 1)$ cuando $n \to \infty$.

Un fabricante de un quitamanchas afirma que su producto quita 90% de
todas las manchas. Para poner a prueba esta afirmaci贸n se toman 200
camisetas manchadas de las cuales a solo 174 les desapareci贸 la mancha.
Pruebe la afirmaci贸n del fabricante a un nivel $\alpha=0.05$.

En este problema interesa probar lo siguiente:

$$H_0: p >= 0.90$$ $$H_1: p < 0.90$$

Del anterior conjunto de hip贸tesis se observa que el valor de referencia
de la prueba es $p_0=0.90$. De la informaci贸n inicial se tiene que de
las $n=200$ pruebas se observ贸 que en $x=174$ la mancha desapareci贸, con
esta informaci贸n se puede calcular el estad铆stico $z$ as铆:

```{r, message=FALSE}
z <- (174/200 - 0.90) / sqrt(0.90 * (1 - 0.90) / 200)
z  # Para obtener el valor del estad铆stico

ggplot(data = data.frame(x = seq(-4,4,0.1)), aes(x))+
 
  stat_function(fun = dnorm, args =list(mean = 0, sd = 1),
                geom = "area",fill="blue2",alpha=0.5)+

  stat_function(fun = dnorm, args = list(mean = 0, sd = 1), xlim = c(-1.64, -4),
                geom ="area", fill = "red",alpha=0.5)


```

Para obtener el valor-P de la prueba debemos tener en cuenta el sentido
en la hip贸tesis alternativa $H_1: p < 0.90$, por esa raz贸n el valor-P
ser谩 $P(Z<z)$ y para obtenerlo usamos el siguiente c贸digo

```{r, message=FALSE}
pnorm(q=z, lower.tail=TRUE)  # Para obtener el valor-P

```

##### Prueba $X^2$ de Pearson

Para realizar la prueba $X^2$ de Pearson se usa la funci贸n `prop.test`.

```{r, eval=FALSE, message=FALSE}
ggplot(data = data.frame(x = seq(0,300)), aes(x))+
 
  stat_function(fun = dchisq, args =list(df=20),
                geom = "area",fill="blue2",alpha=0.5)
```

Los argumentos a definir dentro de `prop.test` para hacer la prueba son:

-   `x`: n煤mero de 茅xitos en la muestra.
-   `n`: n煤mero de observaciones en la muestra.
-   `alternative`: tipo de hip贸tesis alterna. Los valores disponibles
    son `"two.sided"` cuando la alterna es $\neq$, `"less"` para el caso
    $<$ y `"greater"` para $>$.
-   `p`: valor de referencia de la prueba.
-   `correct`: valor l贸gico para indicar si se usa la correcci贸n de
    Yates.
-   `conf.level`: nivel de confianza para reportar el intervalo de
    confianza asociado (opcional).

Volvemos al ejemplo del quitamanchas

$$H_0: p = 0.90$$ $$H_1: p < 0.90$$

La forma de usar la funci贸n `prop.test` para realizar la prueba se
muestra a continuaci贸n.

```{r, message=FALSE}
prop.test(x=174, n=200, p=0.9, alternative='less',
          conf.level=0.95, correct=FALSE)
```

Como el valor-P (con valor de 0.07865 pero repotado en la salida como
0.08) es mayor que $\alpha$ no se rechaza la hip贸tesis nula y se
concluye que no hay evidencias suficientes para rechazar la hip贸tesis
nula.

##### Prueba binomial exacta

Para realizar la prueba binomial exacta se usa la funci贸n `binom.test`
que tiene la siguiente estructura.

```{r, eval=FALSE, message=FALSE}
binom.test(x, n, p = 0.5,
           alternative = c("two.sided", "less", "greater"),
           conf.level = 0.95)
```

Los argumentos a definir dentro de `binom.test` para hacer la prueba
son:

-   `x`: n煤mero de 茅xitos en la muestra.
-   `n`: n煤mero de observaciones en la muestra.
-   `alternative`: tipo de hip贸tesis alterna. Los valores disponibles
    son `"two.sided"` cuando la alterna es $\neq$, `"less"` para el caso
    $<$ y `"greater"` para $>$.
-   `p`: valor de referencia de la prueba.
-   `conf.level`: nivel de confianza para reportar el intervalo de
    confianza asociado (opcional).

#### Otro ejemplo

En una polleria asegura que 90% de sus 贸rdenes se entregan en menos de
10 minutos. En una muestra de 20 贸rdenes, 17 se entregaron dentro de ese
lapso. 驴Puede concluirse en el nivel de significancia 0.05, que menos de
90% de las 贸rdenes se entregan en menos de 10 minutos?

En este problema interesa probar lo siguiente:

$$H_0: p = 0.90$$ $$H_1: p < 0.90$$

La forma de usar la funci贸n `binom.test` para realizar la prueba se
muestra a continuaci贸n.

```{r, message=FALSE}
binom.test(x=17, n=20, p=0.9, alternative="less")
```

Como el valor-P (reportado como 0.3 pero con valor de 0.3231) es mayor
que $\alpha$ no se rechaza la hip贸tesis nula y se concluye que no hay
evidencias suficientes para rechazar la hip贸tesis nula.

### Prueba de hip贸tesis para el cociente de varianzas $\sigma_1^2 / \sigma_2^2$

Para realizar este tipo de prueba se puede usar la funci贸n `var.test`.

#### Ejemplo tratamiento porotos

Se realiza un estudio para comparar dos tratamientos que se aplicar谩n a
porotos crudos con el objetivo de reducir el tiempo de cocci贸n. El
tratamiento T1 es a base de bicarbonato de sodio, el T2 es a base de
cloruro de sodio o sal com煤n. La variable respuesta es el tiempo de
cocci贸n en minutos. Los datos se muestran abajo. 驴Son las varianzas de
los tiempos iguales o diferentes? Usar $\alpha=0.05$.

**T1**: 76, 85, 74, 78, 82, 75, 82.

**T2**: 57, 67, 55, 64, 61, 63, 63.

En este problema interesa probar si las varianzas poblacionales son
iguales o no, por esta raz贸n el cociente de
$\sigma_{T1}^2 / \sigma_{T2}^2$ se iguala al valor de 1 que ser谩 el
valor de referencia de la prueba.

$$H_0: \sigma_{T1}^2 / \sigma_{T2}^2 = 1$$
$$H_1: \sigma_{T1}^2 / \sigma_{T2}^2 \neq 1$$

Para ingresar los datos se hace lo siguiente:

```{r, message=FALSE}
porotos <- as.data.frame(cbind("T1"=c(76, 85, 74,78, 82, 75, 82), "T2"=c(57, 67, 55, 64, 61, 63, 63)))

ggplot(porotos,aes(sample=T1)) + 
  geom_qq()+
  geom_qq_line()+
  xlab('Cuantiles te贸ricos')+
  ylab('Cuantiles muestrales')

ggplot(porotos,aes(sample=T2)) + 
  geom_qq()+
  geom_qq_line()+
  xlab('Cuantiles te贸ricos')+
  ylab('Cuantiles muestrales')

```

Una alternativa para probar normalidad: Tambien podemos plantear una
prueba de hip贸tesis la prueba de normalidad Kolmogorov-Smirnov

```{r, message=FALSE}
require(nortest) 

lillie.test(porotos$T1)$p.value
lillie.test(porotos$T2)$p.value
```

Del QQplot mostrado en la Figura y las pruebas de normalidad se observa
que se puede asumir que las poblaciones son normales.

La funci贸n `var.test` se puede usar para probar $H_0$, a continuaci贸n el
c贸digo para realizar la prueba.

```{r, message=FALSE}
var.test(porotos$T1, porotos$T2, null.value=1, alternative="two.sided",
         conf.level=0.95)
```

Como el valor-P es 0.9897 (reportado como 1 en la salida anterior), muy
superior al nivel $\alpha$ de significancia 5%, se puede concluir que
las varianzas son similares.

#### Ejemplo As

El ars茅nico en agua potable es un posible riesgo para la salud. Un
art铆culo reciente report贸 concentraciones de ars茅nico en agua potable en
partes por bill贸n (ppb) para diez comunidades urbanas y diez comunidades
rurales. Los datos son los siguientes:

**Urbana**: 3, 7, 25, 10, 15, 6, 12, 25, 15, 7

**Rural**: 48, 44, 40, 38, 33, 21, 20, 12, 1, 18

驴Son las varianzas de las concentraciones iguales o diferentes? Usar
$\alpha=0.05$.

En este problema interesa probar:

$$H_0: \sigma_{Urb}^2 / \sigma_{Rur}^2 = 1$$
$$H_1: \sigma_{Urb}^2 / \sigma_{Rur}^2 \neq 1$$

Para ingresar los datos se hace lo siguiente:

```{r, message=FALSE}
As <- as.data.frame(cbind("urb"= c(3, 7, 25, 10, 15, 6, 12, 25, 15, 7) ,
                         "rur"= c(48, 44, 40, 38, 33, 21, 20, 12, 1, 18)))
```

Primero se debe explorar si las muestras provienen de una poblaci贸n
normal

```{r, message=FALSE}
lillie.test(As$urb)$p.value
lillie.test(As$rur)$p.value
```

La funci贸n `var.test` se puede usar para probar $H_0$, a continuaci贸n el
c贸digo para realizar la prueba.

```{r, message=FALSE}
var.test(As$urb, As$rur, null.value=1, alternative="two.sided",
         conf.level=0.95)
```

Como el valor-P es `r var.test(As$urb, As$rur)$p.value` (reportado como
0.05 en la salida anterior) y es menor que el nivel de significancia
$\alpha=0.05$, se puede concluir que las varianzas no son iguales.

### Prueba de hip贸tesis para la diferencia de medias $\mu_1-\mu_2$ con varianzas iguales

Para realizar este tipo de prueba se puede usar la funci贸n `t.test` que
tiene la siguiente estructura.

#### Ejemplo porotos

Retomando el ejemplo de los fr铆joles, 驴existen diferencias entre los
tiempos de cocci贸n de los fr铆joles con T1 y T2? Usar un nivel de
significancia del 5%.

Primero se construir谩 un boxplot comparativo para los tiempos de cocci贸n
diferenciando por el tratamiento que recibieron.

```{r porotos2, message=FALSE}
porotos %>% pivot_longer(cols=c("T1","T2"), names_to = "Trat") %>% 
  ggplot(aes(y=value, fill=Trat)) +
  geom_boxplot()+
  ylab("Tiempo de coc")
```

Se muestra el boxplot, de esta figura se observa que las cajas de los
boxplot no se solapan, esto es un indicio de que las medias
poblacionales, $\mu_1$ y $\mu_2$, son diferentes, se observa tambi茅n que
el boxplot para el tratamiento T1 est谩 por encima del T2.

En este problema interesa estudiar el siguiente conjunto de hip贸tesis.

$$H_0: \mu_1  - \mu_2 = 0$$ $$H_1: \mu_1  - \mu_2 \neq 0$$

El c贸digo para realizar la prueba es el siguiente:

```{r, message=FALSE}
t.test(x=porotos$T1, y=porotos$T2, alternative="two.sided", mu=0, 
       paired=FALSE, var.equal=TRUE, conf.level=0.95)
```

De la prueba se obtiene un valor-P muy peque帽o, por lo tanto, podemos
concluir que si hay diferencias significativas entre los tiempos
promedios de cocci贸n con T1 y T2, resultado que ya se sospechaba al
observar el boxplot

驴C贸mo cocinamos los porotos?

### Prueba de hip贸tesis para la diferencia de medias $\mu_1-\mu_2$ con varianzas diferentes

#### Ejemplo As

Retomando el ejemplo de la concentraci贸n de ars茅nico en el agua,
驴existen diferencias entre las concentraciones de ars茅nico de la zona
urbana y rural? Usar un nivel de significancia del 5%.

Primero hacemos un boxplot comparativo para las concentraciones de
ars茅nico diferenciando por la zona donde se tomaron las muestras.

```{r ars2, message=FALSE}
As %>% pivot_longer(cols=c("urb","rur"), names_to = "pobl") %>% 
  ggplot(aes(y=value, fill=pobl)) +
  geom_boxplot()

```

n este problema interesa estudiar el siguiente conjunto de hip贸tesis.

$$H_0: \mu_1  - \mu_2 = 0$$ $$H_1: \mu_1  - \mu_2 \neq 0$$

El c贸digo para realizar la prueba es el siguiente:

```{r, message=FALSE}
t.test(x=As$urb, y=As$rur, alternative="two.sided", mu=0, 
       paired=FALSE, var.equal=FALSE, conf.level=0.95)
```

De la prueba se obtiene un valor-P peque帽o, por lo tanto, podemos
concluir que si hay diferencias significativas entre las concentraciones
de ars茅nico del agua entre las dos zona. La zona que presenta mayor
concentraci贸n media de ars茅nico en el agua es la rural.
