---
title: "Modelos"
author: "FGK"
date: "5/31/2021"
output: html_document
editor_options: 
  chunk_output_type: console
---

```{r setup, include=FALSE}
knitr::opts_chunk$set(echo = TRUE)
```

Situación problema

Los Estados Unidos cuentan con un registro permanente de casos de cáncer tomando cómo unidad de análisis el condado. El estado nacional proporciona y exige participar de un sistema para caracterizar la carga del cáncer de manera estandarizada con el objetivo de: motivar acciones e integrar políticas de monitoreo y planificación del control del cáncer. Se pretende a partir de esta información caracterizar áreas y grupos demográficos y exponer las disparidades en salud.

El objetivo es proporcionar información para los planificadores de la salud quienes son los encargados de formular políticas y proveer de información que necesitan un acceso rápido y fácil a las estadísticas descriptivas del cáncer para priorizar las inversiones en el control. Los epidemiólogos pueden encontrar este sitio información útil para explorar estadísticas de cáncer y puede convertirse en una oportunidad para la investigación de la enfermedad.

El sitio web (https://statecancerprofiles.cancer.gov/index.html) de Perfiles reúne los datos que se recopilan de los sistemas de vigilancia de salud pública mediante el uso de sus informes publicados o archivos de uso público. Los datos pueden aparecer fechados, pero es el más reciente el que ha completado los procesos nacionales de síntesis de datos y control de calidad.

Esta es la fuente de la información que da origen a este trabajo práctico. La base de datos que se proporciona ha sido traducida y depurada de acuerdo los objetivos del trabajo.


```{r}
canUSA <- read.table("datos/cancer_usa_modelacion.1.txt", header = TRUE, sep="\t", dec=".")
head(canUSA)
```

Para empezar: 
¿Cuál es la Población?
¿Cuál es la muestra?

¿Qué variables identificaría como variables respuesta para responder al interrogante de
cómo las causas socioeconómicas afectan la incidencia de cáncer?, ¿Y cómo variables explicativas?
  
# Descriptiva

- Explorar las correlaciones entre variables.

- Explorar las correlaciones entre variables mediante coeficientes de correlación lineal.

```{r, message=FALSE}
library(GGally)
library(tidyverse)
library(corrplot)

cor <- canUSA %>% select_if(is.numeric) %>% cor()

corrplot(cor, type = "upper",  tl.col = "black")

```


- Elegir un subgrupo de variables explicativas.

Criterio! 
```{r, message=FALSE, warning=FALSE}
library(corrr)

corr_mort <- canUSA %>% select_if(is.numeric)%>%
  corrr::correlate() %>%
  dplyr::slice_max(order_by = abs(Mortalidad_media_cada100mil), n=5) %>% 
  dplyr::mutate(variable=term)

var <- c(corr_mort$term, "Mortalidad_media_cada100mil")

  canUSA %>% select(var) %>% 
  GGally::ggpairs()


corr_mort <- canUSA %>% select_if(is.numeric)%>%
  corrr::correlate() %>%
  corrr::focus(Mortalidad_media_cada100mil) %>% 
  dplyr::slice_max(order_by = abs(Mortalidad_media_cada100mil), n=10)

  ggplot(corr_mort,aes(term, Mortalidad_media_cada100mil)) +
  geom_col(aes(fill = Mortalidad_media_cada100mil >= 0)) + # color segun sentido dela correlaciín
  #theme(axis.text.x = element_text(angle = 90)) #+
  coord_flip()+ylab("corr")
```
- Explorar las relaciones con variables categóricas entre variables.

```{r}
canUSA_est <- canUSA %>% 
  tidyr::separate(Geografia..condado.estado.,into=c("condado", "estado") ,sep=",") %>% 
  group_by(estado) %>%
  filter(!n()==1) 

canUSA_est %>% 
  group_by(estado) %>%
  summarise(mort_promedio = mean(Mortalidad_media_cada100mil), 
            sd = sd(Mortalidad_media_cada100mil),
            cv = sd(Mortalidad_media_cada100mil)/mean(Mortalidad_media_cada100mil)*100,
            n=n())

canUSA_est %>% 
  ggplot(aes(x=estado,y=Mortalidad_media_cada100mil))+
  geom_boxplot()+
  theme(axis.text.x = element_text(angle = 45))
```


# Modelos estadísticos de clasificación: 

- Proponer un modelo para explicar la incidencia de cáncer por condado según el subgrupo de variables explicativas elegidas.


Preguntas concretas a responder:

- ¿Existe diferencia de la mortalidad de la enfermedad, entre los distintos estados?  Se pueden identificar grupos de comportamientos distintos?

## Analisis de la varianza

$$Mort_{ij}=\mu+Estado_{ij}+e_{ij}$$

```{r}
clas_can <- lm(Mortalidad_media_cada100mil~estado, data=canUSA_est)

summary(clas_can)

anova(clas_can)

```
Prueba a posteriori

```{r}
library(agricolae)

LSD.test(clas_can,"estado" ,console = TRUE)

```

  
- ¿Y en la incidencia? 


- ¿Existe diferencia en los niveles de pobreza entre los distintos estados?

Categorización regiones

```{r}

Northeast= c(' Connecticut', ' Maine', ' Massachusetts', ' New Hampshire', 
' Rhode Island', ' Vermont', ' New Jersey', ' New York', ' Pennsylvania')

Midwest=c(' Illinois', ' Indiana', ' Michigan', ' Ohio', ' Wisconsin', ' Iowa', ' Kansas', ' Minnesota', ' Missouri', ' Nebraska', ' North Dakota', ' South Dakota')

South=c(' Delaware', ' Florida', ' Georgia', ' Maryland', ' North Carolina', ' South Carolina', ' Virginia', ' District of Columbia', ' West Virginia', ' Alabama', ' Kentucky', ' Mississippi', ' Tennessee',' Arkansas',' Louisiana', ' Oklahoma', ' Texas')

West= c(' Arizona', ' Colorado', ' Idaho', ' Montana', ' Nevada', ' New Mexico', ' Utah', ' Wyoming', ' Alaska', ' California', ' Hawaii', ' Oregon', ' Washington')

canUSA_est$region = ifelse(canUSA_est$estado %in% Northeast, "Northeast", 
                      ifelse(canUSA_est$estado %in% Midwest, "Midwest",
                        ifelse(canUSA_est$estado %in% South, "South",
                            ifelse(canUSA_est$estado %in% West, "West",     
                                     NA))))
table(canUSA_est$region)

```


ANAVA regiones

```{r}
clas_can2 <- lm(Mortalidad_media_cada100mil~region, data=canUSA_est)

summary(clas_can2)

library(agricolae)
LSD.test(clas_can2, "region" ,console = TRUE)

```

  
# Modelo general.

Proponer un modelo para explicar los niveles de pobreza por condado según índices socioeconómicos.

Sin interacción
```{r}

#Modelo sin interacciones
can_1 <- lm(Mortalidad_media_cada100mil~Porc_pobreza+Mediana_edad+region, canUSA_est)

summary(can_1)


can_2 <- lm(Mortalidad_media_cada100mil~Porc_pobreza+region, canUSA_est)

summary(can_2)

canUSA_est$pred_can_2 <- predict(can_2, canUSA_est)

#plot(canUSA_est$Mortalidad_media_cada100mil,canUSA_est$pred_can_2)

ggplot(canUSA_est, aes(x=Porc_pobreza, y=pred_can_2, color=region))+
  geom_point()+
  labs(y='Mortalidad predicha', x='Pobreza')

LSD.test(can_2, "region", console = TRUE)

```

Con interacción 
```{r}
can_3 <- lm(Mortalidad_media_cada100mil~Porc_pobreza+region+Porc_pobreza:region , canUSA_est)

anova(can_3)

summary(can_3)

canUSA_est$pred_can_3 <- predict(can_3, canUSA_est)

ggplot(canUSA_est, aes(x=Porc_pobreza, y=pred_can_3, color=region))+
  geom_point()+
  labs(y='Mortalidad predicha', x='Pobreza')

```


Selección de modelo

```{r}
library(caret)

canUSA_est_mod_sel <- canUSA_est %>% select(!condado)

set.seed(123)
# Set up repeated k-fold cross-validation
train.control <- trainControl(method = "cv", number = 5)
# Entrenamiento 
step.can <- train(Mortalidad_media_cada100mil~., data = canUSA_est_mod_sel,
                    method = "lm", 
                    tuneGrid = data.frame(nvmax = 1:5),
                    trControl = train.control
                    )
#Desempeño 
step.can$results

# Modelo seleccinado
summary(step.can$finalModel)

```






```

